【裁判字號】    96,訴,4274
【裁判日期】    970717
【裁判案由】    偽造文書等
【裁判全文】
臺灣高雄地方法院刑事判決              96年度訴字第4274號
公  訴  人  臺灣高雄地方法院檢察署檢察官
被      告  戊○○
上列被告因偽造文書等案件，經檢察官提起公訴（96年度偵字第
8526號），本院判決如下：
    主  文
戊○○連續犯詐欺取財罪，處有期徒刑貳年，帳冊參本沒收。
    事  實
一、戊○○於民國（下同）90年間，因在醫院照護甲○○友人之
    父親，而與前往探視之甲○○結識，嗣後進而在甲○○經營
    之高苑幼稚園幫傭，並留宿甲○○位於高雄縣岡山鎮之家中
    （同幼稚園址）照護甲○○之母親，與甲○○日益熟識，相
    處融洽，深受甲○○之信任。因戊○○平日常在家中觀看有
    線電視頻道以研究股票交易情形及買賣股票，為甲○○察知
    ，乃與戊○○一同觀看討論，戊○○見有機可乘，竟基於意
    圖為自己不法所有之概括犯意，雖無意將收取之款項真正用
    作投資股票，仍向甲○○灌輸投資股票致富之觀念，並表示
    自己深諳股票投資且獲利頗豐，而其外甥女「淑玲」在中國
    國際商業銀行（業與交通銀行合併並更名為兆豐國際商業銀
    行，以下仍簡稱為中國商銀）證券部門擔任營業員，倘可各
    出資一半合作投資股票，以其妹即不知情之薛蘇秀錦（另經
    檢察官為不起訴處分）名義開戶，由戊○○負責交易操盤，
    獲利除手續費外予以對分等語，連續多次誘騙甲○○出資，
    使甲○○陷於錯誤，不僅自己出資，並邀集其姊乙○○、其
    兄林邦雄、其母林金鑾及友人蘇仁傑等共同集資，由甲○○
    出面交由戊○○代為買賣股票。其間戊○○並利用與乙○○
    碰面之機會（乙○○並未與其同住），承前概括犯意直接向
    乙○○遊說，而詐騙乙○○出資，致彼等自91年7 月25日迄
    93年2 月24日止，連續多次以現金或匯款方式將款項轉至薛
    蘇秀錦開設於中國商銀之00000000000 號帳戶予戊○○，共
    計交付新臺幣（下同）1,616 萬元供戊○○買賣股票使用。
    戊○○詐騙款項得手後，並未實際從事股票交易而挪作他用
    ，其間為取信於甲○○繼續投資，並避免自己犯行東窗事發
    ，乃佯裝打電話買賣股票，並書寫股票交易時間、金額、名
    稱等不實內容於其所有之帳冊上（共有3 冊），供甲○○定
    期核對帳目計算獲利（乙○○返回高雄時亦會查閱帳冊），
    另自甲○○等人所交付之投資款項中撥出部分金額充當投資
    之獲利，經由甲○○分予其與乙○○、林邦雄、林金鑾、蘇
    仁傑等人，共計634 萬0,904 元（均以現金給付）。嗣後因
    時機不佳即未再繼續投資，直至95年間甲○○因資金調度所
    需，要求戊○○將所投資之股票出售，戊○○因無股票可供
    出售而支唔以對，並避不見面，甲○○、乙○○始知受騙。
二、案經甲○○、乙○○訴請臺灣高雄地方法院檢察署檢察官偵
    查起訴。
    理  由
一、證據能力之說明：
    按被告以外之人於審判外之陳述，雖不符刑事訴訟法第159
    條之1 至第159 條之4 規定，而經當事人於審判程序同意作
    為證據，法院審酌該言詞陳述或書面陳述作成時之情況，認
    為適當者，亦得為證據；當事人、代理人或辯護人於法院調
    查證據時，知有該法第159 條第1 項不得為證據之情形，而
    未於言詞辯論終結前聲明異議者，視為有前項之同意，該法
    第159 條之5 已明揭其旨。本件所引審判外之書面資料，檢
    察官及被告戊○○均知為審判外之書面資料，且均同意或無
    異議作為證據，本院審酌其取證之過程並無瑕疵，且與本案
    具有關連性，未見有何不適當之情形，是得為證據，合先敘
    明。
二、得心證之理由：
    訊據被告固不否認甲○○等人有將上開款項轉至薛蘇秀錦帳
    戶予伊代為投資買賣股票之事實，然矢口否認有何詐欺取財
    犯行，辯稱：「我沒有騙甲○○匯錢到我的戶頭去，是他自
    願匯錢的，他匯錢以後才告訴我。他跟我說我看股票很內行
    ，我說我也是最近才學的，我以前都請教1 個朋友的女兒，
    那個女兒也叫我阿姨，我有跟甲○○說那個女生就是在中國
    國際商業銀行上班，實際上那個女生在中國國際商業銀行上
    班已經20幾年了，叫沈淑玲，我並沒有告訴他說要買股票。
    我承認有收到甲○○匯的錢，但是實際上沒有起訴書所載的
    那麼多，他匯了之後有時又拿回去，之後會再匯，拿回去的
    錢應該要扣掉，因為他已經拿回去了。甲○○匯錢給我的時
    候沒有指定說要買股票，這些錢我都放在幼稚園裡面買菜、
    水果等開銷，因為甲○○有時候會出國，幼稚園零星開銷都
    是我在出，甲○○有時候去演唱，場地費、設備等也是從裡
    面支出。乙○○匯給我的錢也是甲○○叫他匯的，跟我無關
    。」等語。經查：
（一）前揭甲○○等人遭被告邀約而受騙交付款項予被告用作投
      資股票之事實，業經證人甲○○於檢察事務官詢問時（偵
      字卷第28至32頁）、本院審判時（本院卷第34至45頁）以
      及證人乙○○於檢察事務官詢問時（偵字卷第28至32頁）
      、本院審判時（本院卷第43至45頁）證述歷歷，復有甲○○製作之投資與分紅明細表（他字卷第11頁）、薛蘇秀錦
      於中國商銀帳戶之歷史交易明細（他字卷第7 至10頁）、
      匯款單據（偵字卷第35至44頁）附卷可稽。而被告確有主
      動找甲○○一起投資股票之事實，亦經證人即幼稚園園長
      黃淑真與廚工丁○○○於偵訊時證述明確（他字卷第66頁
      ），核與甲○○所述相符，應堪認定。至於證人丁○○○
      於本院審判時改稱：伊並未聽到被告要甲○○投資股票，
      是在投資之後有聽到彼等在談論股票的事等語（本院卷第
      46頁），衡情不無迴護被告之虞，尚難遽為有利被告之認
      定。被告收受款項之目的既在於投資股票，且其自承僅有
      使用元富證券股份有限公司之帳戶從事股票交易，然觀諸
      元富證券股份有限公司96年5 月24日函覆薛蘇秀錦帳戶於
      90年1 月1 日至96年5 月21日之證券交易明細（偵字卷第
      11至14頁）、臺灣證券交易所股份有限公司96年5 月23日
      函覆薛蘇秀錦名義於90年1 月1 日至96年5 月21日在該公
      司集中交易市場買賣所有上市有價證券明細表（偵字卷第
      15至21頁）、財團法人中華民國證券櫃檯買賣中心96年7
      月20日函覆薛蘇秀錦名義於90年1 月1 日至96年7 月11日
      之股票交易明細（偵字卷第22至24頁）（被告名下均無股
      票交易紀錄）可知，關於櫃檯買賣部分，自甲○○等人開
      始投資之91年7 月25日以後，直至93年2 月20日始有交易
      紀錄，另關於集中交易市場買賣部分，自甲○○等人開始
      投資之91年7 月25日後，91年度僅有7 月30日賣出日月光
      半導體製造股份有限公司股票1,538 股、8 月29日賣出一
      詮精密工業股份有限公司股票177 股，然後就是92年9 月
      30日賣出兆豐金融控股股份有限公司股票139 股，直至93
      年3 月1 日始買進聯華電子股份有限公司股票3 萬股，顯
      見被告自始即未將收得之款項用作投資股票而挪作他用。
      另觀諸被告所製作91至93年間之股票交易帳冊影本共3 本
      （偵字卷第45至91頁以及外放資料），幾乎每個月均有多
      筆股票買進賣出之紀錄，並有定期與甲○○對帳之相關記
      載，此與前開實際股票交易情形大相逕庭，顯見被告自始
      即無意將款項用於投資股票，卻仍誘使甲○○等人出錢，
      且製作不實之帳冊以作為取信被害人並掩飾犯行之工具甚
      明。被告雖辯稱：「（實際上買賣股票是否如同帳冊所寫
      那麼多？）有些沒有。」「（為何都要記載在帳冊裡面？
      ）當時在作股票的時候，我是為了自己方便看，所以才會
      這樣記載，當時甲○○常常都在說幼稚園不好賺，我才想
      說要幫助他，想說他們出國也要花費用，我才記載在帳冊
      讓他開心，我是善意的不是要詐騙他。」「（為何會有分
      紅？）我就記載在帳冊上面，如果甲○○拿一點紅利回去
      就會比較開心，我是為了要製造讓他開心的氣氛。」等語
      （本院卷第54、55頁），然此顯與常情有違，非可採信。
（二）關於被告詐騙金額之計算，證人甲○○雖證稱投資金額共
      計1,526 萬元，公訴意旨亦以此金額作為被告詐騙之數額
      ，然綜觀前開甲○○製作之投資與分紅明細表、薛蘇秀錦
      於中國商銀帳戶之歷史交易明細、匯款單據並對照證人乙○○、甲○○於本院審判時之證述可知，乙○○曾因被告
      直接邀約而提供100 萬元，於93年2 月24日以甲○○名義
      匯入薛蘇秀錦之帳戶，用作其個人購買國票金融控股股份
      有限公司股票之款項，嗣後乙○○要求被告將股票出售，
      此筆金額乃於94年3 月3 日歸還，該筆金額因而遭扣除在
      計算範圍之外。經查被告雖於取得該筆金額1 年餘之後應
      乙○○要求而將款項歸還乙○○，然觀諸前開薛蘇秀錦帳
      戶之股票交易紀錄可知，該帳戶並無買賣國票金融控股股
      份有限公司股票之紀錄，顯見被告邀約乙○○提供此筆款
      項之初，亦係基於詐騙之犯意而為，並無意為乙○○購入
      股票，被告嗣後雖然應乙○○要求而歸還款項，衡情可能
      係為取信乙○○並掩飾自己犯行所為，尚難遽以解免罪責
      ，是此筆款項亦應列為被告詐騙之範圍內不予扣除。其次
      ，上述1,526 萬元中有1 筆林金鑾自行交付予被告之現金
      10萬元，證人甲○○證稱不清楚被告是如何向林金鑾說明
      而使林金鑾提出該筆款項等語（本院卷第35頁），檢察官
      復未舉證林金鑾係遭詐騙而提供此筆款項，則依罪疑唯輕
      原則，此筆款項應自1,526 萬元中扣除。據此計算結果，
      被告詐得之款項應係1,616 萬元甚明。至於證人甲○○於
      本院審判中雖證稱伊與乙○○、林邦雄、林金鑾、蘇仁傑
      等人共計有分得獲利634 萬0,904 元等語（本院卷第37頁
      ），然此與被告詐得款項差距甚大，衡情應係被告自詐得
      金額中撥出部分以取信對方並掩飾自己犯行，不能遽以解
      免罪責，亦不應自詐騙金額中扣除。此外，被告辯稱有自
      股票交易帳戶提領1 筆50萬元用作甲○○發放年終獎金一
      節，經查甲○○雖有委託被告於93年1 月29日提領50萬元
      供作年終獎金發放之用，並經甲○○在交易帳冊上簽收，
      算是甲○○提前將交予被告之款項取回等情，固經證人甲○○於本院審判中證述明確（本院卷第38、40頁），並有
      帳冊影本在卷可參（偵字卷第80頁）。然甲○○原先將款
      項交予被告之際，被告詐騙行為業已得手，至於被告嗣後
      讓甲○○取回款項，衡情應係為免甲○○起疑，以掩飾自
      己犯行，此部分金額亦不應自詐騙金額中扣除。被告另辯
      稱：取得之款項花用在幼稚園及演唱會開銷等語，經查證
      人甲○○於檢察事務官詢問時證稱：伊沒有叫被告買菜及
      買電腦，只有買墨水等耗材等語（偵字卷第32頁）；復於
      本院審判中證稱：「（有無跟他（按指被告）說這些錢可
      以拿去幼稚園買菜的開銷？）沒有，買菜都是我自己買的
      。」「（有無跟他說這些錢要拿去支付演唱的支出費？）
      沒有，我演唱是做慈善的，跟我拿給他做股票的錢有什麼
      關係。」等語（本院卷第38頁）；另證人黃淑真、丁○○○於偵訊時亦證稱：被告並未將錢用在幼稚園等語（他字
      卷第46、47頁），足見被告縱因購買電腦相關耗材而有小
      額支出，應與本案無涉，此部分辯解亦非可採。
（三）綜上所述，本件事證明確，被告犯行應堪認定。
三、論罪科刑：
（一）按行為後法律有變更者，適用行為時之法律，但行為後之
      法律有利於行為人者，適用最有利於行為人之法律，刑法
      第2 條第1 項定有明文。茲將本件新、舊法比較適用問題
      分述如下：1 、就被告所犯詐欺取財罪之罰金刑而言，95
      年6 月14日修正公布之刑法施行法第1 條之1 將其貨幣單
      位及提高額度另作規定，取代原罰金罰鍰提高標準條例第
      1 條前段規定之適用，換算數額結果與舊法固然並無不同
      ，然刑法於95年7 月1 日修正施行前之第33條第5 款原規
      定罰金刑為銀元1 元以上，亦即新臺幣3 元以上，修正後
      該條款則將罰金刑提高為新臺幣1,000 元以上，並以百元
      計算之，核諸刑法第35條所規定刑之輕重比較標準，詐欺
      取財罪之刑度應以行為時之法律規定較有利於被告。又就
      該罪罰金刑之加重，依修正後刑法第67條規定，其最高度
      及最低度同加重之，與修正前刑法第68條所定僅加重其最
      高度加以比較，亦以修正前之規定較有利於被告。２、被
      告行為後，於95年7 月1 日修正施行之新刑法，業已刪除
      第56條關於連續犯之規定，此刪除雖非犯罪構成要件之變
      更，但已影響行為人刑罰之法律效果，自屬法律有變更，
      而被告於舊法時期所為數次詐欺取財犯行，如依修正前之
      連續犯規定分別論以一罪，僅得加重其刑至2 分之1 ，倘
      依新法則應數罪分別論斷而併罰，其刑度較依連續犯規定
      論以一罪之結果為重，是以舊法對被告較有利。經綜合比
      較結果，被告行為後之法律並無較有利於被告之情形，是
      依刑法第2 條第1 項前段規定，應適用95年7 月1 日修正
      施行前之刑法論處。
（二）核被告所為，係犯刑法第339 條第1 項詐欺取財罪。檢察
      官起訴書雖認被告另觸犯刑法第335 條第1 項侵占罪嫌及
      第342 條第1 項背信罪嫌，然公訴檢察官業已當庭說明此
      部分已為詐欺取財之前行為所吸收，附此敘明。又被告先
      後數次詐欺取財犯行之時間緊接，手法相同，觸犯構成要
      件相同之罪名，顯係基於概括犯意反覆為之，為連續犯，
      應依刑法修正前第56條規定論以一詐欺取財罪，並加重其
      刑。公訴意旨雖未論及被告誘騙乙○○提供100 萬元匯入
      薛蘇秀錦帳戶用作其個人購買國票金融控股股份有限公司
      股票之行為，然此部分與起訴部分具有連續犯關係，應為
      起訴效力所及，本院自得併予審究。茲審酌被告不思以正
      途獲取財物，連續向甲○○等人詐得款項高達1,616 萬元
      ，且犯後猶飾詞狡辯而未坦然認錯表現悔意，然其於詐騙
      既遂後尚有以分紅等方式將若干款項歸還被害人，已如前
      述，以及其犯罪之手段、所生損害等一切情狀，量處如主
      文所示之刑，以資懲儆。又本件宣告刑已逾1 年6 月，且
      被告所犯詐欺取財罪為中華民國96年罪犯減刑條例第3 條
      所定不予減刑之罪，是本件尚無從據以減刑，附此敘明。
      又被告所書寫製作之交易帳冊3 本為其所有之物，且係供
      犯罪所用之物，現為甲○○所持有而未滅失，爰依刑法第
      38條第1 項第2 款規定宣告沒收。
四、不另諭知無罪部分：
    公訴意旨另認被告製作虛擬之股票買賣交易帳冊供甲○○查
    對部分，係涉犯刑法第210 條偽造私文書罪嫌等情。然按刑
    法上所謂偽造私文書，係以無權製作之人冒用他人名義製作
    為要件，如果行為人基於本人之授權，或其他原因有權製作
    者，與無權製作之偽造行為不同，而不成立偽造私文書罪；
    至業務上文書登載不實罪，則係指製作人對該文書原屬有權
    製作，僅因該文書乃其基於業務上應據實製作，竟故為不實
    之登載，最高法院95年度臺上字第5276號、89年度臺上字第
    3702號判決意旨論述綦詳。經查被告書寫之帳冊內容雖然不
    實，已如前述，然此乃被告以自己名義所製作之文件，應屬
    有權製作而非偽造之行為，尚難以偽造私文書罪相繩。又該
    等文件並非被告基於業務上所應據實製作之文書，縱使內容
    不實，亦難遽以業務上文書登載不實罪論處。公訴意旨所指
    此部分犯罪事實，尚無積極證據足資證明，原應諭知無罪，
    然公訴意旨認此部分與起訴部分有裁判上一罪之牽連犯關係
    ，爰不另為無罪之諭知。
據上論斷，應依刑事訴訟法第299 條第1 項前段，刑法第2 條第
1 項前段、修正前第56條、第339 條第1 項、第38條第1 項第2
款，罰金罰鍰提高標準條例第1 條前段，判決如主文。
本案經檢察官丙○○到庭執行職務。
中    華    民    國    97     年    7   月    17    日
                  鳳山刑事第二庭  審判長法  官  林水城
                                        法  官  楊筑婷
                                        法  官  譚德周
以上正本證明與原本無異。
如不服本判決應於收受本判決後10日內向本院提出上訴書狀，並
應敘述具體理由，如未敘述上訴理由者，應於上訴期間屆滿後20
日內補提理由書狀於本院（均須按他造當事人之人數附繕本）「
切勿逕送上級法院」。
中    華    民    國    97    年    7     月    17    日
                                        書記官  林雅婷
附錄法條：
中華民國刑法第339條第1項（普通詐欺罪）
意圖為自己或第三人不法之所有，以詐術使人將本人或第三人之
物交付者，處 5 年以下有期徒刑、拘役或科或併科 1 千元以下
罰金。
以前項方法得財產上不法之利益或使第三人得之者，亦同。
前二項之未遂犯罰之。


司法院資訊處製作；財團法人民間司法改革基金會備份。
